【裁判字號】    99,建上更(一),4
【裁判日期】    991221
【裁判案由】    損害賠償
【裁判全文】
臺灣高等法院民事判決               99年度建上更(一)字第4號
上  訴  人  榮金營造工程股份有限公司
法定代理人  侯憲航
訴訟代理人  李蒨蔚律師
被  上訴人  內政部營建署
法定代理人  葉世文
訴訟代理人  何兆龍律師
上列當事人間因損害賠償事件，上訴人對於中華民國98年3月9日
臺灣臺北地方法院96年度建字第52號第一審判決提起上訴，經最
高法院第一次發回更審，上訴人並為訴之追加，本院於99年12月
7日言詞辯論終結，判決如下：
  主  文
上訴及追加之訴均駁回。
第一、二審（含追加之訴部分）及發回前第三審訴訟費用除確定
部分外，由上訴人負擔。
  事實及理由
甲、程序方面：
    按於第二審程序為訴之變更或追加，非經他造同意，不得為
    之，但請求之基礎事實同一者，或擴張或減縮應受判決事項
    之聲明者，不在此限，民事訴訟法第446條第1項、同法第25
    5條第1項第2、3款定有明文。本件上訴人於原審主張已解除
    兩造在民國（下同）91年10月8日簽訂之工程契約（下稱系
    爭契約），而依民法第507條、第254條、第231條規定，請
    求被上訴人給付新臺幣（下同）6,970萬334元及自95年1月1
    日起至清償日止計算之法定遲延利息。嗣於本院上訴後，追
    加依系爭契約第28條第3項約定，為備位聲明之請求權基礎
    ，主張終止契約後之損害賠償，即被上訴人應給付上訴人
    1,387萬7,859元，及自94年3月1日起按年息5%計算之利息，
    經核均與前開規定相符，應予准許。
乙、實體方面：
一、上訴人起訴主張：兩造於91年10月8日訂立系爭契約，由上
    訴人承攬「臺北都會區○○○○道路臺北縣側建設計畫－中
    、永和市○○○○路段工程（第七標）」（下稱系爭工程）
    ，工程總價為15億7,999萬元，依實做工程數量辦理結算，
    上訴人應於接到被上訴人主辦單位通知開工之日起5日內正
    式以書面申報開工，並於開工之日起800日曆天完工。詎被
    上訴人遲未通知開工，經上訴人多次催促仍無明確答覆，遂
    於94年11月4日定期3日催告被上訴人定開工期日。惟其仍未
    定開工期日，已經給付遲延，上訴人乃於同年月8日解除系
    爭契約，自得請求損害賠償；又如認兩造業於94年1月30日
    協議終止契約，但就補償金額未能達成協議，上訴人亦得依
    系爭契約第28條第1項約定請求賠償損失。系爭工程歷時3年
    仍未開工，除被上訴人已賠償335萬5,727元外，上訴人尚受
    有：鋼構工程分包合約、全套管基樁分包合約、剩餘土石
    處理分包合約、預壘基樁分包合約印花稅，共90萬3,482元
    ；91年10月1日起至94年2月28日止，人員薪資898萬9,603
    元及資遣費26萬4,398元；押標金、履約保證金、履約保
    證質押金利息243萬1,501元，以上合計1,305萬1,684元之損
    害；及上訴人因解約喪失系爭工程預期利益，而該利潤以
    3%計算，本工程預期利潤為5,168萬8,848元；上訴人遭分
    包商榮重鋼構股份有限公司（長榮開發股份有限公司）求償
    各項薪資、費用，計495萬9,803元，總計所受損害達6,970
    萬334元。爰依民法第507條、第231條、第254條規定及系爭
    契約第28條第1項約定，請求被上訴人應給付上開金額，及
    自95年1月1日起至清償日止，按週年利率5%計算之利息。原
    審為上訴人全部敗訴之判決，上訴人不服，提起上訴，並減
    縮上開聲明為先位聲明：(一)原判決關於駁回第二項聲明部分
    廢棄；(二)上開廢棄部分，被上訴人應給付上訴人1,387萬7,8
    59元，及自95年1月1日起至清償日止，按年息5%計算之利息
    ；另追加備位聲明：(一)原判決關於駁回第二項聲明部分廢棄
    ；(二)被上訴人應給付上訴人1,387萬7,859元，及自95年1月1
    日起至清償日止，按年息5%計算之利息。本院前審判決被上
    訴人就上開先位聲明應給付上訴人605萬8,369元，並自96年
    3月24日起至清償日止，按週年利率5%計算之利息，並駁回
    上訴人其餘之訴。被上訴人就其敗訴部分不服，提起第三審
    上訴，經最高法院廢棄發回本院前審判決關於上開命被上訴
    人給付部分，從而本件未經確定部分，即本院審理範圍為本
    院前審判決被上訴人於先位聲明敗訴之605萬8,369元本息部
    分暨備位聲明全部，乃上訴人於本院先位聲明：(一)原判決關
    於駁回第二項聲明部分廢棄；(二)廢棄部分改判被上訴人應給
    付上訴人605萬8,369元，及自96年3月24日起至清償日止，
    按年息5%計算之利息；(三)第一、二審訴訟費用由被上訴人負
    擔；備位聲明：(一)如認先位聲明無理由時，請求改依備位聲
    明，請求被上訴人應給付上訴人1,387萬7,859元，及自94年
    3月1日起按年息5%計算之利息；(三)第二審訴訟費用由被上訴
    人負擔。
二、被上訴人則以：系爭工程因當地居民抗爭等因素未能依約通
    知上訴人開工，非可歸責於被上訴人，自不負遲延之責；且
    被上訴人於二次協調會中告知緣由並請上訴人考量行使權利
    ，而上訴人業於92年7月30日終止系爭契約，至遲亦於94年1
    月13日以函文終止，則上訴人嗣後所為解除契約之意思表示
    應不合法，並已逾民法第507條解除權除斥期間，其請求自
    無理由。又契約第28條第1項終止契約之約定，僅需報請上
    級機關同意後由被上訴人單方行使即可，無庸上訴人同意，
    然依同條第3項約定終止時，須由上訴人提出請求、經被上
    訴人同意為之，被上訴人於兩造協調會僅善意提醒上訴人得
    行使系爭契約第28條第3項之終止權，然上訴人於92年11月2
    0日函覆願意繼續等待履約，並未主動終止契約，則上訴人
    依系爭契約第28條第1項約定請求賠償，並無理由。另被上
    訴人已依系爭契約第28條第3項第1款約定給付上訴人335萬5
    ,727元，且系爭契約已有保障上訴人之約定，上訴人不行使
    導致受有損害，亦屬與有過失；況上訴人係自願等待履約，
    若受有損害，就超過6個月部分不應由被上訴人負賠償之責
    ；又上訴人之協力廠商並未經被上訴人同意備查，且上訴人
    並未證明確實受有該等損害及數額是否合理，則其主張遭求
    償部分，亦無理由等語，資為抗辯，並於本院聲明：(一)上訴
    駁回；(二)如蒙不利判決，願供擔保，請准免予宣告假執行；
    (三)歷審訴訟費用由上訴人負擔。
三、兩造不爭之事實：
    (一)兩造於91年10月8日就系爭工程，訂有系爭契約。
    (二)上開工程因居民抗爭等事由，被上訴人迄今未通知上訴人
      開工。
    (三)被上訴人已支付上訴人335萬5,727元。
四、兩造爭執要旨：
    (一)先位聲明部分：
      上訴人解除系爭契約，請求被上訴人賠償損害是否有理由
      ？
    (二)備位聲明部分：
      1.上訴人之請求權是否已罹於民法第514條第2項或同法第
        127條第7款之時效？
      2.上訴人終止系爭契約是否有理由？可否向被上訴人請求
        損害賠償？
      3.上訴人就終止契約造成損害是否與有過失？
    茲分述之：
    (一)先位聲明部分：
      上訴人解除系爭契約，與法不合，其不得請求損害賠償：
      1.按「契約當事人之一方遲延給付者，他方當事人得定相
        當期限，催告其履行，如於期限內不履行，得解除契約
        。」民法第254條定有明文。依此條文之規定，契約當
        事人之一方主張他方當事人給付遲延，解除其契約者，
        倘他方當事人並無遲延給付之情事，一方當事人尚不得
        依此條文之規定解除契約。本件被上訴人曾辯稱：因當
        地居民抗爭等因素，使其無法通知上訴人開工，該情事
        之發生不可歸責於被上訴人，被上訴人並不負遲延責任
        ；且該情事之發生並無民法第507條所定「而定作人不
        為其行為時」之情形，上訴人不得據以解除系爭契約云
        云。經查系爭工程無法開工確因當地居民抗爭等因素，
        導致被上訴人無法通知上訴人開工，此有原證六、七之
        會議記錄附卷可稽（見原審卷(一)第32-34頁），當地居
        民抗爭之事實，亦為上訴人所不爭（見本院卷第82頁）
        ，則被上訴人遲遲無法通知上訴人開工，依民法第230
        條之規定，不能認被上訴人有遲延給付之情形，上訴人
        自不得依民法第254條之規定解除契約。又查契約當事
        人之一方主張他方當事人給付遲延，依民法第254條之
        規定解除其契約者，倘他方當事人並無遲延給付之情形
        ，一方當事人尚不得依該法條規定，解除其契約，上訴
        人既主張因當地居民之抗爭等因素，始無法通知被上訴
        人開工，該情事不可歸責於上訴人，上訴人不負遲延責
        任，已如前述，則該情事之發生，並無民法第507條所
        定「而定作人不為其行為時」之情形，被上訴人亦不得
        據此解除系爭契約。另上訴人主張依系爭契約第28條第
        1項解除契約云云，然查系爭契約於94年2月14日已因雙
        方約定而終止，上訴人再主張系爭契約於94年11月8日
        解除契約，於法不合，其請求損害賠償亦乏依據，不應
        准許。
        從而，上訴人依民法第507條、231條、254條、契約第
        28條第1項請求被上訴人給付605萬8,369元本息，為無
        理由，原審判決上訴人此部分敗訴，核無不合，應予維
        持，上訴論旨，仍執陳詞，斤斤指摘原判決此部分不當
        ，聲明廢棄改判，為無理由，應予駁回上訴。
    (二)備位聲明部分：
      1.本件上訴人因契約合意終止，其損害賠償請求權並未罹
        於時效而消滅：
        按「民法有關承攬章所規定之損害賠償請求權，如民法
        第506條第3項、第507條第2項、第510條之規定而言，
        並不包括合意終止契約所約定之損害賠償請求權。且因
        合意終止契約所約定之損害賠償請求權與民法承攬章所
        規定之損害賠償請求權，不能競合併存，亦不生優先適
        用民法第514條第2項短期時效之問題。」（最高法院98
        年度台上字第2481號判決要旨參照），本件契約已因兩
        造合意終止（如下述），則依前揭最高法院之見解，上
        訴人之損害賠償請求權不適用民法第514條第2項一年時
        效，或民法第127條第7款二年時效之規定，本件時效依
        民法第125條規定為15年，尚未消滅，合先敘明。
      2.本件契約已終止，上訴人是否可請求損害賠償：
        上訴人於94年1月13日發函於被上訴人依約終止系爭契
        約，有該公司榮字第5051號函影本附卷可稽，被上訴人
        則於94年2月14日函覆同意依系爭契約第28條(三)終止契
        約（以上均見本院前審卷上證二、上證三），則系爭契
        約業經兩造合意終止，堪以認定。
        本件契約業已終止，且上訴人迄未開工，故不符合系爭
        契約第28條(三)後段「…嗣後恢復開工，乙方（即上訴人
        ）不得據以請求賠償」，之要件，被上訴人抗辯上訴人
        不得請求賠償云云，自屬無據。依系爭契約28條(三)前段
        之約定，上訴人可請求之損害賠償有下列各項：
        (1)契約書裝訂之成本費，含印花稅。
        (2)依契約規定項目已實際執行準備工作之費用。
        (3)已建築完成之工棚及租金費用，得依契約相關項目之
          金額比例計算。
        (4)工地現場已裝設水電、電話設施之水電費、電話費，
          得按實付金額計算。
        (5)工地現場看管勞工費並以最多兩員及六個月基本工資
          。
          茲就上訴人依上開各項請求審酌如下：
        (1)上訴人依上述(1)請求履約簽訂分包契約致生印花稅86
          萬459元部分：
          上訴人主張：系爭工程自91年10月8日簽訂後，鑑於
          本工程金額高達15億7,999萬元，而工期僅有2年2個
          餘月，各相關作業及材料、人力等均極龐雜，上訴人
          為使工程能進行順利乃即著手投入許多人力進行工程
          規劃及執行，並與相關協力廠商就分包項目簽訂契約
          ，以確保將來施工工進之順暢與掌控，其中，鋼構工
          程係分包予榮重鋼構股份有限公司（原名長榮開發股
          份有限公司），全套管基樁分包予同豐營造工程股份
          有限公司、剩餘土石方處理工程分包予嘉慶環保設備
          有限公司、預壘基樁工程分包予浙豐工程行，上訴人
          均已依法貼銷印花，此部分之費用應可歸類為上開28
          條(三)之「(01)印花稅」，或是「（02）依契約規定項
          目已實際執行準備工作之費用」，其明細為：
          ┌───────────────┬─────┐
          │請求內容及金額                │(證物一審 │
          │                              │卷)       │
          ├───────────────┼─────┤
          │鋼構工程分包合約貼銷之印花稅  │原證12-1P3│
          │716,619元                     │          │
          ├───────────────┼─────┤
          │全套管基樁分包合約貼銷之印花稅│原證12-2P3│
          │102,911元                     │          │
          ├───────────────┼─────┤
          │剩餘土石處理分包合約貼銷之印花│原證12-3P3│
          │稅37,370元                    │          │
          ├───────────────┼─────┤
          │預壘基樁分包合約貼銷之印花稅  │原證12-4P3│
          │3,559元                       │          │
          ├───────────────┴─────┤
          │合計860,459元（未稅，總表在原證12-1P1，付 │
          │款憑證為P2)。                             │
          └─────────────────────┘
          爰請求給付86萬459元云云，然查上開系爭契約28(3)
          第
          (1)所指印花稅，應係指當事人雙方簽約時之印花稅而
            言，並不包含上訴人與下包簽約之印花稅。下包契
            約與被上訴人無關，為另外之法律關係，從誠信原
            則及契約之解釋原則，所指之印花稅自指本件工程
            契約之印花稅而言。被上訴人與上訴人訂立承攬契
            約，所謂「已實際執行準備工作之費用」係指上訴
            人為「實際施工」所作之準備工作而言，上訴人將
            承攬工程轉包，該轉包之法律關係與被上訴人無關
            ，亦非「實際施工之準備行為」，該轉承攬之印花
            稅，被上訴人自不必負擔。且查，上訴人所簽約之
            下包廠商均未經被上訴人認可（合約第10條約定）
            ，因此上訴人此部分之支出被上訴人拒絕給付，為
            有理由。
          (2)上訴人為履行契約而支出之利息231萬5,715元部分
            ：
            上訴人主張其提出之押標金及履約保證金，損失利
            息51萬6,924元，履約保證質押利息164萬3,236元
            ，履行保證質押尾款利息15萬5,555元，此部分業
            據上訴人提出上訴人公司資金需求之利息支出統計
            表及銀行借款利息收據憑證（見原審卷(一)第89-95
            頁原證12-6及原審卷(三)第5-128頁補證3-1，3-2）
            。然查：上訴人支出之利息與系爭契約第28條(三)I
            2「依契約規定項目已實際執行準備工作之費用」
            不符，蓋上訴人投標本件工程，本就應準備押標金
            、履約保證金，因此並非實際執行準備工作之費用
            ，此部分因與系爭契約之約定不符，不應准許。
          (3)協力廠商向上訴人請求賠償78萬6,815元部分：
            上訴人此項請求不符合系爭契約28條(三)1(2)「依契
            約規定項目已實際執行準備工作之費用」約定，其
            下包廠商均未實際執行準備工作，且下包廠商之法
            律關係與被上訴人無關，其損失不應由被上訴人負
            責，且查依系爭契約第10條、18條(2)之約定，上訴
            人與下包訂約應得被上訴人之同意，上訴人所提之
            下包，其簽約均未經被上訴人之同意。矧系爭工程
            因當地居民強力抗爭，致遲遲無法通知上訴人動工
            ，而上訴人對動工遙遙無期之情形，非但不能解除
            契約，仍與下包繼續簽約，其受有損害，自不得向
            被上訴人為請求。
          (4)上訴人待工期間，所支出之人事費898萬9,603元部
            分：
            上訴人主張：系爭工程項目繁多且雜，因此，上訴
            人為準備系爭工程之進行，需投入許多之人員進行
            規劃、踏勘、製圖、測量、結構計算、撰寫危評及
            品管報告等工作，所動用之人力高達1946人/日即
            明。而且，上訴人所投注於系爭工程之人力均為專
            職、專業之資深人員，平均薪資4萬5,000元以上，
            全部人員合計每月薪資成本高達33萬元至45萬元。
            上訴人為系爭工程之準備作業所動員之人力包括專
            案經理一人、各項技術工程師五人、測量員三人及
            結構計算人員一人，這批專業人員自系爭工程之投
            標開始之91年8月間起即專職擔任系爭工程之各項
            作業，直至92年12月止均仍持續待命中，以俟被上
            訴人通知開工時即能立即開工，惟因被上訴人始終
            未明確告知能否開工，上訴人再難繼續維持如此龐
            大之人員費用，乃於93年初陸續資遣人員，資遣費
            合計264,398元，僅保留部分人員繼續待命開工，
            自91年10月起至94年2月止所支付之薪資費用為8,9
            89,603元（未稅），這些費用均屬上訴人為系爭工
            程已實際執行準備工作而支出之費用，二者合計8,
            989,603元（未稅），應由被上訴人依系爭契約28(
            3)「(02)依契約規定項目已實際執行準備工作之費
            用」之約定賠償予上訴人云云。經查上訴人既未獲
            被上訴人通知開工，且工地遭附近居民抗爭，開工
            恐遙遙無期，已如前述，上訴人竟不顧現實情況，
            聘僱人員，且其聘僱之人員是否專從事本件契約之
            工作？上訴人有否其他工程同時進行？均未見其舉
            證以實其說；且與系爭契約第28條(三)1.(5)約定「工
            地現場看管之勞工費，並以最多2員及6個月基本工
            資為限」不合，是以此項請求為無理由。
      3.上訴人就終止契約造成損害是否與有過失：
        本件上訴人之請求無理由已如前述，其是否與有過失，
        即無再探討之必要，併此敘明。
五、本件上訴人先位聲明上訴部分無理由，已如前述，應予駁回
    上訴。至於追加備位聲明部分，上訴人之請求為無理由，應
    予駁回上訴人追加備位之訴。
六、本件事證已臻明確，兩造其餘之攻防方法，經審酌後，認與
    判決結果無影響，無庸逐一論述，併此敘明。
丙、據上論結，本件上訴及追加之訴均為無理由，依民事訴訟法
    第449條第1項、第78條，判決如主文。
中    華    民    國    99    年    12    月    21    日
                  民事第十五庭
                      審判長法  官  林恩山
                            法  官  黃國忠
                            法  官  郭松濤
正本係照原本作成。
如不服本判決，應於收受送達後20日內向本院提出上訴書狀，其
未表明上訴理由者，應於提出上訴後20日內向本院補提理由書狀
（均須按他造當事人之人數附繕本）上訴時應提出委任律師或具
有律師資格之人之委任狀；委任有律師資格者，另應附具律師資
格證書及釋明委任人與受任人有民事訴訟法第466條之1第1項但
書或第2項（詳附註）所定關係之釋明文書影本。
中    華    民    國    99    年    12    月    21    日
                            書記官  方素珍
附註：
民事訴訟法第466條之1（第1項、第2項）：
對於第二審判決上訴，上訴人應委任律師為訴訟代理人。但上訴
人或其他法定代理人具有律師資格者，不在此限。
上訴人之配偶、三親等內之血親、二親等內之姻親，或上訴人為
法人、中央或地方機關時，其所屬專任人員具有律師資格並經法
院認為適當者，亦得為第三審訴訟代理人。

司法院資訊處製作；財團法人民間司法改革基金會備份。
